臺灣高等法院刑事判決　　　　　　　　　　　八十九年度重上更(六)字第一二五號
　　上　訴　人　臺灣臺北地方法院檢察署檢察官
　　被　　　告　乙○○原名許.
　　選任辯護人　郭承昌
　　　　　　　　趙文銘
右上訴人因被告偽造有價證券案件，不服臺灣台北地方法院八十年度訴字第二七三四
號，中華民國八十一年四月二日第一審判決（起訴案號：臺灣台北地方法院檢察署八
十年度偵字第一五九二六號），提起上訴，本院判決後，經最高法院第六次發回，本
院判決如左：
    主  文
上訴駁回。
    理  由
一、公訴意旨略以：被告乙○○（原名許雀）於民國（下同）七十九年五月一日與生
    統工程事業股份有限公司（下稱生統公司）簽訂合夥契約書而持有由廣屋企業有
    限公司（下簡稱廣屋公司）甲○○所簽發，以台北市第一信用合作社和平東路分
    社為擔當付款人，票號ＪＢ0000000號，面額新台幣（下同）二千五百十
    二萬四千六百元，發票日及到期日均空白之本票一紙作為保證之用，竟未經同意
    ，於八十年七月十七日在該本票上偽蓋發票日為七十八年十二月二十五日，到期
    日為八十年七月十七日而請求提示等情，因認被告許雀涉犯刑法第二百零一條第
    一項、第二項之偽造有價證券罪嫌。
二、按犯罪事實應依證據認定之，無證據不得推定其犯罪事實，刑事訴訟法第一百五
    十四條定有明文；又認定犯罪事實所憑之證據，雖不以直接證據為限，間接證據
    亦包括在內，然而無論直接或間接證據，其為訴訟上之證明，須於通常一般之人
    均不致有所懷疑，而得確信其為真實之程度者，始得據為有罪之認定，倘其證明
    尚未達到此一程度，而有合理之懷疑存在時，事實審法院在心證上無從為有罪之
    確信，自應為無罪之判決（參見最高法院七十六年度台上字第四九八六號判例意
    旨）。
三、訊據被告乙○○堅決否認有偽造有價證券之犯行，辯稱案外人丙○○積欠其票款
    共新台幣（下同）四千萬元，七十九年四月底，丙○○表示其所經營之生統公司
    （負責人黃詹敏係丙○○之妻）與甲○○簽訂土地買賣契約書，但因價格太高，
    生統公司無法全部負擔，邀被告參加投資，許以土地出售後可分得投資金額百分
    之二十之利潤，被告乃與丙○○在七十九年五月一日簽訂合夥契約書，並由丙○○將甲○○前交付作為保證用之前開本票本票交與被告作為保證，該本票原未記
    載到期日及發票日，惟被告不諳票據法規定，且因信任丙○○而予以收受，後經
    林玉英告知，本票未載發票日、到期日不能提示，乃於七十九年五月中旬要求丙○○將本票拿回補填日期，後丙○○於七十九年五月十四日拿取投資土地款一百
    萬元時將已填好日期之本票再交付被告，至七十九年七月間已陸續交給丙○○二
    千餘萬元投資款後，黃、吳二人突在八十年五月三十一日解除契約，我因覺得其
    中有詐，乃於八十年六月一日具狀向台灣台北地方法院檢察署檢察官告訴丙○○
    、黃詹敏、甲○○涉嫌共同詐欺，偵查中丙○○均未到庭，但曾以電話向被告表
    示該紙未經提示，如何能謂其與甲○○詐騙等語，且因當初與丙○○簽約時，因
    該本票有禁止背書轉讓之記載，且受款人為生統公司，故由丙○○以生統公司名
    義在第一信用合作社永吉分社開立第00000000─Ｏ帳戶，並將存摺及印
    章交與被告保管，作為將來提示之用，被告始提示該本票，不料竟遭退票，並無
    偽造及行使偽造有價證券犯行等語。
四、系爭本票原係由告訴人甲○○交付丙○○，再由丙○○交付被告，且原先發票日
    、到期日均係空白，日後被告提示時，該本票業以蓋用日期戳印之方式填載發票
    日為七十八年十一月二十五日、到期日八十年七月十七日等事實，業為被告坦承
    不諱，並有系爭本票影本、及被告所提之合夥契約影本等可稽，系爭本票確係經
    人填載發票日、及到期日以完成發票手續，固屬不爭之事實；然而該本票上之發
    票日及到期日是否即為被告所填載？以及被告是否有偽造及行使有價證券之犯罪
    故意及犯罪行為，仍應依嚴格之證據予以證明，且其證明之程度，須於通常一般
    之人均不致有所懷疑，而得確信其為真實之程度者，始得據為有罪之認定，如果
    證明尚未達到此一程度，而有合理之懷疑存在時，則不論被告本身所為之辯解能
    否證明為真實，均不能資為不利於被告之論斷。經查：
（一）生統工程事業股份有限公司（以下稱生統公司，登記董事長黃詹敏，實際負責
      人為黃詹敏之夫丙○○）與甲○○間於七十八年十一月九日簽訂不動產買賣契
      約書，由生統公司向甲○○購買座落台北市○○段○○段，地號三一二、三一
      二－一、二一二－二、三一０等四筆土地面積之其中三百五十三點八六九坪（
      其中買賣部分三百三十七點六五五坪，代購部分十六點二一四坪），每坪七十
      一萬元，並約定簽約時生統公司給付總售價款百分之十現金或即期票，甲○○
      則開具同金額之銀行期票或本票作為生統公司反保證，茲生統公司於簽約時給
      付總售價款之百分之十即二千五百十二萬四千六百元及給付總售價款之百分之
      二十即五千零二十四萬九千二百元（此部分票期在後，分別在七十九年一月十
      一日、一月十三日及一月十五日），並即依約由甲○○簽發以台北市第一信用
      合作社和平東路分社為擔當付款人，票號ＪＢ0000000號，面額二千五
      百十二萬四千六百元，發票日及到期日均為空白之本票乙紙，指定生統公司為
      受款人，並由甲○○背書交予生統公司，此有該不動產買賣契約書影本在卷可
      稽，嗣被告乙○○（原名許雀）與生統公司簽訂合夥契約書，以生統公司資金
      不足，由被告參與投資，並由被告出資二千六百五十萬元，而約定生統公司應
      將上揭甲○○所交付生統公司之保證本票交付被告做為該合夥契約書之保證，
      且生統公司並另開立面額二千六百五十萬元之本票乙紙交付被告同供保證之用
      ，有該合夥契約書影本在卷可參，茲依被告所提出上開由甲○○簽發之面額二
      千五百十二萬四千六百元本票，其上所載之發票日及到期日均係以橡皮日期戳
      蓋上，無法送請有關機關鑑定究係出自何人筆跡，惟依前開合夥契約書第三條
      約定：「雙方契約成立時，甲方（指生統公司）應將與原契約人所訂立之契約
      書中，原契約人所開立之保證本票台北市第一信用合作社和平東路分社，帳號
      000000－0號，票號ＪＢ0000000號，面額新台幣貳仟伍佰壹拾
      貳萬肆仟陸佰元正，做為本契約書之保證。但甲方得應乙方（指被告乙○○）
      要求，在乙方指定之銀行開立乙種活存乙戶，但甲方應將該存摺及該戶之印鑑
      交付乙方保管，以便乙方能夠提示該筆款項。」（見偵查卷第十九頁背面、二
      十頁正面），而事後丙○○確也依約定至第一信用合作社開立帳戶，目前印鑑
      及存摺亦在被告保管中，並經丙○○供明在卷（見本院上訴字第二二一九號卷
      第一三０頁反面），足見丙○○於與被告簽約之時，即有讓被告將本票依法提
      示提領款項之意，而發票日為本票之必要記載事項，如有欠缺，依法無效，丙○○未完成發票日之記載，如何能使被告依法提示領款，而黃某又何必因系爭
      本票有記載生統公司為受款人並禁止背書轉讓，而特地至第一信用合作社開立
      新帳戶，並將存摺及印鑑章交予被告保管使用，使被告能夠依法提示領款，且
      查依前揭合夥契約書第三條約明以告訴人所簽發之上開本票交付被告，作為上
      開合夥契約履行之保證，茲被告先後依合夥契約約投資二千餘萬元，有付款證
      明存放原審卷證物袋可證，而所謂保證票，係指交付票據之一方違約時，受損
      害之他方得逕行提示求償，具物上保證之性質，被告投資鉅額款項與生統公司
      共同購買土地，被告為確保該公司依合夥契約履行，暨為防該公司違約時對其
      投資之權益有所保障，因而要求該生統公司提供其所持有之上開本票作為履約
      保證，而若生統公司違約時，被告不得提示該本票，如此豈非該本票僅係廢紙
      一張，又如何充為履約保證，是交付保證本票時，苟其發票日或到期日空白者
      ，實含有授權持有人填寫以完成之，否則非另授權不得填寫，則該本票自始無
      效，又如何能供保證之用，若發票人嗣後均可就應填載日期欠缺，規避賠償或
      付款之責任，寧非違背當事人約定「保證」之本意。則丙○○交付前揭本票予
      被告以作為履約保證時，必授權於違約時由被告逕行填載，或如被告所辯嗣因
      發現本票未填載發票日及到期日，乃交由丙○○完成後再將本票交還，始不違
      該本票作為保證之目的。
（二）證人即被告與生統公司簽訂合夥契約書之見證人林玉英到庭證稱：「那天他們
      簽約時，正好我有去，他們就找我當見證人」、「有看到（本票）是丙○○交
      給許雀的」、「當時我沒有看清楚，不過我有聽到，許雀問他（丙○○）沒有
      到期日，怎麼填寫，黃說甲○○有全權授權給我，要的時候，隨時可以填上去
      。」（見原審卷第八十八頁）、「當時我沒有看清楚。我有聽許雀說沒有到期
      日，我說這樣不行，所以我以為有發票日，沒有到期日，我事後有叫許雀要請
      丙○○將到期日填寫。」（見本院上訴第二二一九號卷第五０頁背面），「丙○○有給一張本票作為履行保證，乙○○有問黃沒有日期，黃說不要怕，甲○○有全權授權，必要時可填上日期，可以提示」等語（見本院重上更(五)卷八十
      八年八月二十日訊問筆錄），又據證人許月琴於原審審理時證稱：「被告曾經
      拿（本票）給我看過，我說這樣不行，我曾經提醒過被告，要她拿回去給發票
      人填寫」、「因七十九年五月間我懷孕，有一天中午丙○○有來過公司，在我
      辦公室的旁邊是餐廳，距離我只有一公尺，我有聽到被告跟丙○○講要他拿回
      去給發票人填寫」等語（見原審卷第四十一頁背面、四十二頁正面），其於本
      院前審調查時，亦到庭為相同之證述（見本院上訴字第二二一九號卷第五十一
      頁正面），而丙○○於七十九年五月十四日確有向被告收取投資土地款一百萬
      元，亦有收據影本乙紙在卷可稽，且自七十九年五月一日至同年七月間，丙○○即陸續由其以黃堅秦（丙○○之別名）、其妻黃詹敏及外甥詹忠明出面向被
      告收取款項高達二千餘萬元，亦有收據影本二十四張在卷可稽（見原審卷第六
      十四頁證物袋），綜合以上事證，被告在經朋友提醒本票須填載發票日、到期
      日後始能提示，且該本票係由丙○○交付以供履約保證，因此請求丙○○應將
      本票填載完備後始願再付款，頗合情理，而丙○○為能達到向被告拿錢之目的
      ，乃應被告之要求將本票之發票日、到期日填上實不無可能且係人之常情，被
      告所辯上開本票之日期係其交由丙○○去填寫之說詞，堪予採信。
（三）至於丙○○於本院前審調查時到庭證稱伊交給被告之本票「絕無填載到期日，
      至於發票日我不記得了」等語（見本院上訴字第二二一九號卷第一三一頁正面
      ），其後復具狀陳稱，其交給被告之本票都沒有日期，包括發票日及到期日（
      見八十一年十二月一日陳明狀），前後所述已有不同，另丙○○於被告訴請廣
      屋公司給付系爭票款之另案即臺灣台北地方法院八十一年度簡上字第四０一號
      事件審理中，雖亦證稱系爭本票之發票日、到期日非其填載，其以空白票交予
      被告，被告未將票交還其填載日期等語（八十一年度簡上字第四０一號卷、八
      十一年十二月三十日辯論筆錄）。然查丙○○因以合夥投資土地為詞，向被告
      乙○○收取數千萬元鉅款，經乙○○以其涉有詐欺罪嫌向檢察官提出告訴，丙○○被起訴後，始終未到案，曾經法院通緝在案，此為丙○○所自承，則丙○○與被告處於利害對立之地位，尚難期其為有利被告之供述，且丙○○已與廣
      屋公司解除契約，有契約書附卷可稽（見偵查卷第十六頁），其如承認在系爭
      本票上自行填載發票日及到期日，則其所為已涉嫌觸犯偽造有價證券罪責，是
      丙○○既與被告處於利害對立之地位，且為避免本身之刑責遭受訴追而故予隱
      諱，衡情即非無可能，故證人丙○○所為之上開證述，尚難遽採為認定被告犯
      罪之證據。
（四）至於告訴人甲○○雖又指稱，八十年六月七日檢察官偵查八十年度偵字第一一
      六五０號丙○○、甲○○等詐欺乙案時，被告許雀曾提出系爭本票原本，當時
      該本票尚無發票日及到期日之記載云云，惟為被告所堅決否認，辯稱丙○○起
      初將本票交給伊後，伊即加以影印，原本鎖在保險箱內，嗣伊將本票交與丙○○填載發票日及到期日後，因其金額龐大，即鎖予保險箱內，以防遺失，平常
      即以原先影印之影本提出使用等語。按諸被告上開辯解情形，尚難認有何與一
      般經驗法則顯然違背之處，並非不足採信。況查台灣台北地方法院檢察署八十
      年偵字第一一六五０號詐欺案件八十年六月七日之偵訊筆錄，並無被告許雀提
      出本票原本之記載，有筆錄附卷可稽（見本院上訴字第二二一九號卷第八十九
      頁至九十頁）。本院經傳喚當時執行記錄職務之書記官陳淑卿到庭，據其證稱
      ：「只要檢察官有問過的，或告訴人、被告之回答，或雙方有提出任何資料，
      我均會記載。」等語（見本院同上卷第一二九頁正面），足見被告所辯其於該
  次偵查庭未提出本票原本，應屬可信。告訴人甲○○之上開指訴，尚非可採。
      又證人黃詹敏（丙○○之妻，亦為上開詐欺案件之被告）雖到庭證稱，被告有
      拿本票原本給檢察官看，但伊沒有看到本票之內容云云（見本院同上卷第七十
      八頁反面），惟其與被告立於利害關係對立之地位，所為供述與上開偵訊筆錄
      之記載及證人陳淑卿之證述又有不符，亦難遽採為認定被告犯罪之證據，而系
      爭本票係由被告交由丙○○填載日期後再行交還已如前述，衡情若系爭本票係
      由被告所偽造，被告於八十年五月二十九日，具狀向臺灣台北地方法院檢察署
      告訴丙○○等人詐欺時，竟提出其偽造之系爭本票影印為證據之一，如此豈非
      自爆其偽造有價證券犯行，被告是否愚至如此，實非無斟酌之餘地，是尚難因
      被告於上揭提出告訴時，所提出系爭本票影本仍為未載發票日、到期日之空白
      本票，即認被告有偽造系爭本票之犯行。
（五）至系爭本票係因被告與生統公司簽訂合夥契約，而由該公司實際負責人丙○○
      交付被告作為履行保證，則被告就系爭本票得為如何之主張，應視被告與生統
      公司所簽訂之合夥契約上之約定而定，雖被告明知系爭本票係生統公司與甲○○間訂立不動產買賣契約時，由甲○○交付生統公司作為保證之用，惟此與生
      統公司交付系爭本票予被告充為履約保證，乃屬二個不同之法律關係，被告並
      非生統公司與告訴人甲○○間不動產買賣契約之當事人，依法即不受該契約所
      約束，且查被告要求丙○○提供其原收受之系爭本票作為履行保證，無非係唯
      恐丙○○之財務生變或違約時有所保障，至丙○○有無違反與告訴人甲○○間
      之約定，要屬丙○○或生統公司之問題，實與被告無涉，另查依告訴人甲○○
      與生統公司於八十年五月三十一日所簽訂之契約書（即合意解除彼等間所訂立
      之上開不動產買賣契約書），其第四條明定告訴人甲○○同意返還生統公司各
      股東、相關企業個人所開立尚未兌現之支票、本票及其他票據均交還給生統公
      司或開票人，有該契約書影本在卷，而就告訴人甲○○原交付予生統公司之系
      爭本票究應如何處理，則未於契約書上有所約定，告訴人甲○○於解除該不動
      產買賣契約時，就系爭如此鉅額之本票竟未於解除契約書上有所約定，足徵告
      訴人甲○○顯已知系爭本票已由被告所持有，而生統公司或丙○○無從自被告
      取回，因而亦無從約定生統公司應將系爭本票交還告訴人甲○○。綜上所述，
      被告迭次指稱系爭本票因發現未有填載日期而交還丙○○帶回填寫後，再返還
      予伊提示付款，絕非被告自行填載等情，且遍查全卷，亦查無任何證據足以證
      明被告擅自填寫該本票之發票日或到期日之情事，尚難遽認被告有偽造系爭本
      票之偽造有價證券犯行，退而言之，縱認係於被告認為受騙後，提出告訴並在
      本票上蓋發票日與到期日，使該本票成為形式上有效之票據提示，依前開說明
      ，亦難謂有何偽造之故意可言。
（六）被告前持系爭本票訴請發票人廣屋企業有限公司給付票款，雖經臺灣台北地方
      法院民事庭以八十一年度簡上字第四０一號民事判決駁回被告敗訴確定，經本
      院調取上開民事卷宗核閱無訛。惟民事訴訟與刑事訴訟彼此各自為獨立之訴訟
      程序，刑事訴訟程序仍應獨立調查證據、認定事實，不受該民事確定判決之拘
      束，且該民事確定判決所憑之理由，係以系爭本票由廣屋公司交付生統公司時
      本係未記載發票日之無效票據，嗣後雖經填載發票日期，然無法證明係由發票
      人廣屋公司補充記載、或授權他人記載，廣屋公司應不負票據法上發票人之責
      任而為法律上之判斷，與本案被告有無偽造本票發票日、到期日等偽造有價證
      券犯行之待證事實，並無必然之關聯性，該民事確定判決自不足資為不利於被
      告之論斷。
五、綜上所述，本案並無任何足以證明被告有偽造及行使偽造有價證券之積極證據存
    在，而被告所辯各節，尚非不可採信，全案仍有合理懷疑存在，揆諸首揭說明及
    最高法院判例所示意旨，應認為不能證明被告犯罪。原審諭知被告無罪之判決，
    核無不合。檢察官上訴意旨，循告訴人之請求，執意被告有偽造系爭本票，指摘
    原判決不當，請求撤銷改判，非有理由，應予駁回。
據上論斷，應依刑事訴訟法第三百六十八條，判決如主文。
本案經檢察官吳國南到庭執行職務。
中      華      民      國    九十一    年      六      月     二十     日
                              臺灣高等法院刑事第二十三庭
                                  審判長法  官 吳      燦
                                        法  官 雷  雯  華
                                        法  官 宋      祺
右正本證明與原本無異。
如不服本判決應於收受送達後十日內向本院提出上訴書狀，其未敘述上訴之理由者並
得於提起上訴後十日內向本院補提理由書（均須按他造當事人之人數附繕本）。
                                        書記官 蔡  慧  娟
中      華      民      國    九十一    年      六      月    二十八    日
